臺灣高等法院臺中分院刑事判決　　　　　　　　　　九十年度上訴字第一二九三號
　　上　訴　人
　　即　被　告　壬○○
　　選任辯護人　朱元宏
　　選任辯護人　黃紫芝
　　上　訴　人
　　即　被　告　辛○○
　　選任辯護人　曹宗
　　上　訴　人
　　即　被　告　甲○○
　　選任辯護人　宋永祥
　　上　訴　人
　　即　被　告　戊○○
　　選任辯護人　李慶松
　　上　訴　人
　　即　被　告　丙○○
　　選任辯護人　朱元宏
　　選任辯護人　黃紫芝
　　上　訴　人
　　即　被　告　庚○○
右上訴人因常業重利案件，不服臺灣臺中地方法院八十八年度訴字第二一八五號中華
民國九十年六月四日第一審判決（起訴案號：臺灣臺中地方法院檢察署八十八年度偵
字第五七二三號），提起上訴，本院判決如左：
      主  文
原判決撤銷。
壬○○共同乘他人急迫貸以金錢，而取得與原本顯不相當之重利為常業，處有期徒刑
壹年拾月。
辛○○、甲○○、戊○○、丙○○、庚○○共同乘他人急迫貸以金錢，而取得與原本
顯不相當之重利為常業，各處有期徒刑壹年肆月。
    事  實
一、壬○○、辛○○、甲○○、戊○○、丙○○、庚○○與真實姓名、年籍、住所不
    詳之綽號「阿威」之成年男子基於犯意聯絡，自民國（下同）八十五年五月間起
    ，在報紙刊登貸款廣告，以招徠急迫需用錢之不特定人且以（０四）00000
    00號電話為聯絡電話，貸予借款人金錢，而向借貸人收取與原本顯不相當之重
    利，並以之為常業。適思緯營造有限公司（以下簡稱思緯公司）實際負責人乙○○因公司資金週轉困難急需用錢，乃依報紙上之廣告與壬○○等人聯絡，壬○○
    與真實姓名、年籍、住所不詳之綽號「阿威」之成年男子至思緯公司就工程合約
    、不動產資料為徵信後，同意貸予乙○○金錢，並自八十五年五月三十一日起至
    八十六年一月二十一日止，先後貸予乙○○七十七筆金錢，累計達四千七百七十
    萬元，並由壬○○、辛○○、庚○○、丙○○、甲○○及「阿威」將借款交予乙○○。其利息之計算以每十四日為一期，每期以每新台幣（下同）十萬元利息為
    三萬元計算，乙○○須於借款同時每十萬元簽發面額六萬五千元之支票二紙，發
    票日分別為借款後第七日及第十四日，交予壬○○、辛○○、庚○○、丙○○、
    甲○○及「阿威」等人。壬○○、辛○○、庚○○、丙○○、甲○○及「阿威」
    先後共向乙○○收取其所簽發面額合計六千零八十四萬一千元之支票，並分別將
    其中之四千零六十八萬四千元存入辛○○及人頭戶劉桂朋、陳慶秋等人如附表示
    帳戶內兌現，以收取與原本顯不相當之利息，嗣因乙○○無力負擔龐大利息，致
    前開支票中有面額累計達一千一百一十萬五千元之支票退票。又明大鋁業股份有
    限公司（以下簡稱明大公司）負責人黃銘亮之妻己○○（原名陳燕卿）自八十五
    年十月間起，因明大公司營運困難，急需用錢，於報紙之分類廣告得悉「阿泰」
    地下錢莊，隨即依報紙之廣告打○九○─四六七九三八號大哥大行動電話，與壬○○所經營之地下錢莊聯絡，並向該壬○○所經營之地下錢莊借錢，約定利息計
    算為每借一百萬元為十五萬元至二十五萬元不等，每次借款時需交付二張支票，
    第一張發票日是借款日後第七天，第二張發票日是借款日後第十四天，並由辛○○與甲○○將借款交予己○○，自八十六年一月間起至八十六年八月間止，己○○每次借款一百萬元至四百萬元不等，計分別有１、匯入附表編號五劉桂朋帳戶
    部分：、己○○以明大鋁業股份有限公司在華南銀行南投分行帳戶帳號一二六
    一之一號開立發票日八十六年八月二日、面額一百四十五萬元，票號00000
    00號支票一紙。、己○○以明大鋁業股份有限公司在華南銀行南投分行帳戶
    帳號一二六一之一號開立發票日八十六年八月八日、面額一百二十萬元，票號0
    000000號支票一紙。、己○○以明大鋁業股份有限公司在華南銀行南投
    分行帳戶帳號一二六一一號開立發票日八十六年六月二十一日、面額一百一十七
    萬元，票號ＣＢ0000000號支票一紙。、己○○以明大鋁業股份有限公
    司在華南銀行南投分行帳戶帳號一二六一一號開立發票日八十六年七月二日、面
    額一百二十萬元，票號ＣＢ0000000號支票一紙。２、匯入附表編號一辛○○帳戶部分：己○○以明大鋁業股份有限公司在華南銀行南投分行帳戶帳號一
    二六一之一號開立發票日八十六年一月十八日、面額一百一十一萬元，票號00
    00000號支票一紙。、己○○以明大鋁業股份有限公司在華南銀行南投分
    行帳戶帳號一二六一之一號開立發票日八十六年一月二十一日、面額一百二十五
    萬元，票號0000000號支票一紙。、己○○以明大鋁業股份有限公司在
  華南銀行南投分行帳戶帳號一二六一之一號開立發票日八十六年一月三十一日、
    面額二百八十萬元，票號ＣＢ0000000號支票一紙。３、匯入附表編號四
    戊○○帳戶部分：、己○○以明大鋁業股份有限公司在華南銀行南投分行帳戶
    帳號一二六一一號開立發票日八十六年六月十三日、面額一百二十萬元，票號Ｃ
    Ｂ0000000號支票一紙。、己○○以明大鋁業股份有限公司在華南銀行
    南投分行帳戶帳號一二六一一號開立發票日八十六年七月三日、面額一百二十五
    萬元，票號ＣＢ0000000號支票一紙。、己○○以明大鋁業股份有限公
    司在華南銀行南投分行帳戶帳號一二六一一號開立發票日八十六年七月七日、面
    額一百一十七萬元，票號ＣＢ0000000號支票一紙。４、匯入附表編號六
    陳慶秋帳戶部分：己○○以明大鋁業股份有限公司在華南銀行南投分行帳戶帳號
    一二六一一號開立發票日八十六年七月十日、面額一百二十萬元，票號ＣＢ00
    00000號支票一紙。５、匯入附表編號二丙○○帳戶部分：、己○○以明
    大鋁業股份有限公司在華南銀行南投分行帳戶帳號一二六一一號開立發票日八十
    六年六月十六日、面額一百二十萬元，票號ＣＢ0000000號支票一紙。
    、己○○以其原名陳燕卿在華南銀行南投分行帳戶帳號一四二六○號開立發票日
    八十六年五月五日、面額八十五萬元，票號ＣＢ0000000號支票一紙。
    、己○○以其原名陳燕卿在華南銀行南投分行帳戶帳號一四二六○號開立發票日
    八十六年五月十二日、面額八十五萬元，票號ＣＢ0000000號支票一紙。
    、己○○以其原名陳燕卿在華南銀行南投分行帳戶帳號一四二六○號開立發票
    日八十六年七月九日、面額一百二十萬元，票號ＣＢ0000000號支票一紙
    。６、匯入附表編號三庚○○帳戶部分：、己○○以其原名陳燕卿在華南銀行
    南投分行帳戶帳號一四二六○號開立發票日八十六年六月三十日、面額一百二十
    萬元，票號ＣＢ0000000號支票一紙。、己○○以其原名陳燕卿在華南
    銀行南投分行帳戶帳號一四二六○號開立發票日八十六年七月九日、面額一百二
    十萬元，票號ＣＢ0000000號支票一紙。而己○○所交付之部分支票並被
    分別存入辛○○、戊○○、丙○○、庚○○及人頭戶劉桂朋、陳慶秋等人如附表
    所示帳戶內兌現，壬○○、辛○○、甲○○、戊○○、丙○○、庚○○與真實姓
    名、年籍、住所不詳之綽號「阿威」之成年男子即以此方式，收取與原本顯不相
    當之利息。
二、案乙○○訴由法務部調查局臺中市調查站移送臺灣臺中地方法院檢察署檢察官偵
    查起訴。
    理  由
一、訊據被告壬○○、辛○○、甲○○、戊○○、丙○○、庚○○均矢口否認有前開
    犯行，被告壬○○辯稱：他是有給告訴人乙○○八百萬元，但他是投資告訴人乙○○工程款，他以現金方式分二、三次給告訴人乙○○，錢給告訴人乙○○時，
    沒有要其開收據，只有開支票，告訴人乙○○共開了六、七張共八百萬元之支票
    ，但他都沒有提示，前開支票在八十六年的一次颱風淹水時都不見了，告訴人乙○○共只給他五十萬元，之後因找不到告訴人乙○○，所以沒有再要其開票。他
    借錢給告訴人乙○○沒有算利息，告訴人乙○○說工程完工後再分給他，但後來
    沒給他。他並不認識被害人己○○；被告辛○○初辯稱：他是把（如附表所示編
    號一之）帳戶借給一個綽號「阿木」之人（八十九年一月五日訊問筆錄）使用好
    幾年，並不知道帳戶用途云云；嗣改辯稱是借給「歐博義」（八十九年五月二十
    二日訊問筆錄。他他不認識告訴人乙○○，亦不認識被害人己○○；被告甲○○
    辯稱：他並不認識其餘被告，不知為何被起訴，他不認識告訴人乙○○，亦不認
    識被害人己○○云云；被告戊○○辯稱：他亦不認識其他被告，他只有與案外人
    陳慶秋到銀行開立（如附表所示編號六）帳戶，並沒有拿陳慶秋的存摺、印章使
    用，他是把帳戶交給新勝通訊行負責人趙耘蔚使用。他不認識告訴人乙○○，亦
    不認識被害人己○○云云；被告丙○○辯稱：被告壬○○是他姐夫，他只是將（
    如附表所示編號二之）帳戶借給「歐博義」。他並不認識被害人己○○云云；被
    告庚○○辯稱：被告壬○○、辛○○與他是表兄弟，他只是（如附表所示編號三
    之）帳戶借給「黃德貴」，「醉德」（按應指「黃德貴」）沒空，要他幫忙提款
    。他不認識告訴人乙○○，亦不認識被害人己○○云云。惟查：
１、思緯公司實際負責人乙○○因公司資金調度困難為保護信用乃依報紙廣告聯絡借
    款，並由「阿泰」、「阿威」至思緯公司就銀行債信、工程合約、不動產資料為
    徵信後，同意貸予乙○○金錢，言明，借款本金每十萬元利息為三萬元，須於借
    款同時簽發面額六萬五千元之支票二紙，發票日分別為借款後第七日及第十四日
    ，首次在八十五年五月三十一日借款二十萬元，其後至八十六年一月二十一日止
    共借款七十七筆，金額累計達四千七百七十萬元，所簽發交予對方之支票累計達
    六千零八十四萬一千元，尚有十三張支票共一千一百零五萬元未兌現等情，業據
    告訴人乙○○指訴綦詳（詳見臺灣臺中地方法院檢察署八十八年度偵字第五七二
    三號卷第二十頁背面、第二一頁），並有明細表六紙、票據紀錄九紙可稽。於原
    審亦指稱二星期每借十萬元先開二張票，沒預扣利息，二張票各為六萬五千元，
    還錢時本利合併計算，分二星期償還，他是在被告壬○○、辛○○、甲○○、丙○○、庚○○五人送錢來時，把票交給渠等。他共向被告壬○○等人借款四千多
    萬元，已付利息共八百多萬元，因沒錢還，後面幾張票才退票（詳見原審卷八十
    九年一月五日訊問筆錄）。告訴人乙○○於臺中市調查站訊問時，並指稱被告甲○○為「阿泰」之手下，綽號叫「方仔」（詳見臺灣臺中地方法院檢察署八十八
    年度偵字第五七二三號卷第三十九頁背面）、「阿泰」為被告壬○○（詳見臺灣
    臺中地方法院檢察署八十八年度偵字第五七二三號卷第四十七頁背面）、被告戊○○、丙○○、庚○○三人亦為地下錢莊之成員（詳見臺灣臺中地方法院檢察署
  八十八年度偵字第五七二三號卷第五四頁），於檢察官偵查中當場指稱被告壬○○、辛○○、庚○○、丙○○及「阿威」有拿錢莊借款給他（詳見臺灣臺中地方
    法院檢察署八十八年度偵字第五七二三號卷偵查卷第五九０頁背面），於原審法
    院亦當庭指認有見過被告壬○○、辛○○、甲○○、丙○○、庚○○五人，渠等
    是送錢去給他的人，也都向他要過錢，只沒見過被告戊○○（詳見原審法院八十
    九年一月五日、三月一日訊問筆錄）。參以告訴人乙○○所交付用以支付本息之
    部分支票確係被分別存入被告辛○○及人頭戶劉桂朋、陳慶秋等人如附表示帳戶
    內兌現，足証告訴人乙○○前開所述，堪認為真。
２、被害人己○○於法務部調查局臺中市調查站調查時亦指稱她因公司營運缺錢迫於
    急需而向報紙分類廣告，才開始向「阿泰」地下錢莊借錢，其利息計算是每次借
    款需開立二張支票付款，第一張（發票日是）第七天，第二張（發票日是）第十
    四天，利息每一百萬元為十五至二十五萬元，她每次借款約一百萬元至四百萬元
    間。「阿泰」之弟即被告辛○○與被告甲○○及趙成豪均曾在她向地下錢莊借款
    時交款給她（詳見臺灣臺中地方法院檢察署八十八年度偵字第五七二三號卷第七
    十二頁背面）。雖被害人己○○嗣於偵查、原審及本院審理時均未到庭，但其於
    偵查中所供述用以支付本息之部分支票確係被分別存入辛○○、戊○○、丙○○
    、庚○○及人頭戶劉桂朋、陳慶秋等人如附表所示帳戶內兌現，有法務部調查局
    八十九年二月二十三日八十九中法字第二００號函暨所附往來明細資料一份在卷
    可稽。再其所述用以與地下錢莊「阿泰」聯絡之行電話號碼為00000000
    0（詳見臺灣臺中地方法院檢察署八十八年度偵字第五七二三號卷第七十二頁背
    面），此與告訴人乙○○初向法務部調查局臺中市調查站檢舉時之地下錢莊業者
    「阿泰」聯絡之行電話號碼相同（詳見臺灣臺中地方法院檢察署八十八年度偵字
    第五七二三號卷第二十二頁）。又二案間借款人支付本息之方式完全相同（借款
    時同時交付發票日為借款後第七日、第十四日之支票各一紙），僅被害人己○○
    部分之利息較便宜。況被害人己○○復能供出被告辛○○係「阿泰」（即被告壬○○）之弟。足見被害人己○○與告訴人乙○○應係向同一重利集團借款，被害
    人己○○前開供述應可採信。至於被害人己○○雖對其向「阿泰」地下錢莊所借
    之款項總額已不復記憶，惟依上開己○○指稱支付之利息，依卷附法務部調查局
    八十九年二月二十三日八十九中法字第二００號函暨所附往來明細資料所示己○○應係自八十六年一月間起至八十六年八月間止，分別有匯入如事實欄所示之支
    票，應堪認定，雖被害人己○○於法務部調查局臺中市調查站調查時指稱她因公
    司營運缺錢迫於急需而向報紙分類廣告之地下錢莊借錢，是在八十五年九、十月
    間因營運困難才開始向「阿泰」地下錢莊借錢，前後往來約一年，惟其實際確切
    之借款時間及金額應係八十六年一月間起至八十六年八月間止及如事實欄所示之
    支票金額，從而被告壬○○、辛○○、甲○○、戊○○、丙○○、庚○○、阿威
    等人上開所得應係重利至堪認定。
３、本件依告訴人乙○○於法務部調查局臺中市調查站指述及被害人陳冠臻於法務部
    調查局臺中市調查站之指述，向相關金融機構調取告訴人乙○○及被害人陳冠臻
    交付予地下錢莊業者，用以支付本金利息之支票影本及交易明細核對結果，其中
    部分支票係分別流入如附表所示之帳戶，有卷附第七商業銀行、臺中市第六信用
    合作社、臺灣省合作金庫北屯支庫函附之明細表、開戶資料，及支票影本、臺中
    市調查站八十九年三月一日（八九）中法字第二三０號函附之支票流向統計表、
    八十九年二月二十三日（八九）中法字第二００號相關帳戶流程及往來明細表等
    可稽。雖被告辛○○、丙○○、戊○○、庚○○均稱前開帳戶係交由他人使用，
    惟渠等於檢察官偵查中卻供稱是交給被告壬○○使用（偵查卷十頁，八十八年八
    月十三日訊問筆錄）。另查：
、証人陳慶秋於法務部調查局臺中市調查站供稱如附表所示編號六之帳戶是他開戶
    後交給綽號「阿福」之地下錢莊業者使用，「阿福」即被告戊○○（詳見臺灣臺
    中地方法院檢察署八十八年度偵字第五七二三號卷第一三四頁），被告戊○○與
    被告壬○○、辛○○是同夥經營地下錢莊（詳見臺灣臺中地方法院檢察署八十八
    年度偵字第五七二三號卷第一三五頁背面）。被告戊○○於檢察官偵查中亦供稱
    証人陳慶秋之帳戶是有經証人陳慶秋同意開戶，簿子（存摺）是被告壬○○在保
    管（詳見臺灣臺中地方法院檢察署八十八年度偵字第五七二三號卷第五八九頁）
    。亦即，如附表所示編號六之帳戶應係由被告壬○○、戊○○用以作為經營地下
    錢莊存提款之用。被告戊○○嗣雖辯稱：伊僅將帳號借給趙耘尉云云，而證人趙
    耘尉亦於本院調查時到庭證稱：「當時我的戶頭被拒絕往來，我要跟他（指戊○○）借戶頭，他有同意借給我‧‧‧我的客戶說他行比較熟，叫『阿貴』我知道
    他叫黃德貴，他當時常常誰我那裡出入買東西，我交給他處理。」（詳本院審理
    卷第九十七頁至第九十九頁），惟趙耘尉竟無法指出黃德貴之聯絡方式，且經本
    院調取黃德貴之口卡，亦均未能指認黃德貴，（詳本院審理卷第九十九頁及第一
    四四頁），按趙耘尉既無法指出黃德貴之聯絡方式，且趙耘尉與黃德貴僅係客戶
    關係，趙耘尉至愚亦無於未知悉黃德貴之聯絡方式，即將帳戶交予黃德貴使用，
    顯與常理有違，況該帳戶係戊○○所有，趙耘尉竟亦未經戊○○同意即擅自交付
    黃德貴，亦不符常情，是尚難以上開趙耘尉之供述，為有利於戊○○之認定。參
    諸上開陳慶秋及乙○○於調查站之指述以及己○○之支票往來明細以及郭英婷於
    偵查中供稱：「壬○○是我表弟，我來臺中做生意，問我有無帳要使用」等語（
    詳見臺灣臺中地方法院檢察署八十八年度偵字第五七二三號卷第五九○頁）以觀
    ，被告戊○○顯參與本件重利犯行，至堪認定。
、如附表所示之帳戶交易十分頻繁，經原審法院向如附表所示之金融機構調取帳戶
    內部分百萬元以上之提款之提款單核對筆跡結果，前開帳戶提款單上筆跡不一，
    應係由諸多不同人書寫。而被告丙○○於原審調查時書寫之國字中之「貳」、「
    參」、「拾」三字有明顯之特徵，恰與如附表所示編號二之帳戶中八十六年五月
    二十六日提款單上之「貳」、「參」、「拾」等字之特徵相符；而被告辛○○於
    原審調查時書寫之國字中之「貳」錯別字亦洽與如附表所示編號一之帳戶中八十
    六年一月二十三日提款單上之「貳」字之特徵相符。
、被告壬○○於檢察官偵查中亦供稱錢都軋來軋去，告訴人乙○○所開的支票，他
    都入被告庚○○、戊○○、丙○○及案外人趙成豪帳戶，有帳戶就用（偵查卷第
    五八九頁背面），被告丙○○、戊○○、庚○○三人於檢察官偵查中亦分別供稱
    因與被告壬○○有親戚關係及公司要用等原因，將帳戶借予被告壬○○使用（詳
    見臺灣臺中地方法院檢察署八十八年度偵字第五七二三號卷第五九○頁）。被告
    壬○○亦稱因使用方便而用別人帳戶（詳見臺灣臺中地方法院檢察署八十八年度
    偵字第五七二三號卷第五九０頁）並稱是他叫被告辛○○拿錢去（給告訴人乙○○）的（偵查卷第五九一頁）而乙○○亦於偵查中明指稱：「（問：借錢拿給你
    的有誰）丙○○、庚○○、壬○○及一位阿威」等語（詳見臺灣臺中地方法院檢
    察署八十八年度偵字第五七二三號卷第五九０頁背面）。足証被告辛○○、庚○○、戊○○、丙○○之前開帳戶確係由被告壬○○等人用以作為經營地下錢莊之
    用。而庚○○既有拿錢給乙○○，則被告庚○○於本院具狀辯稱：伊幫忙黃德貴
    跑銀行期間，並無乙○○或思緯營造有限公司之支票存入本人當時的帳戶內，而
    己○○的支票，雖然曾在伊當時之帳戶出入過，然該支票確為黃德貴轉交本人，
    僅以本人之帳戶代收該支票云云，即非可採。
４、本件告訴人乙○○嗣因無力還款，於八十七年七月九日遭被告壬○○、丙○○毆
    打（傷害部分另經臺灣臺中地方法院八十八年度易字第一六四四號案各判處拘役
    五十日，如易科罰金三百元確定）等情，業據告訴人乙○○供明在卷，並有診斷
    証明附臺灣臺中地方法院檢察署八十七年度偵字第二三四八二號偵查卷及臺灣高
    等法院被告全國前案紀錄表各一份可稽。前開案件中雖被告壬○○辯稱係推告訴
    人乙○○，被告林聰辯稱係告訴人乙○○跌倒而扶起告訴人乙○○，另一在場之
    被告辛○○則因未參與出手毆打告訴人乙○○經判決無罪。然渠等均係前開向告
    訴人乙○○催討債務等情，亦據渠等於前開案件中供明在卷。再前開傷害案件發
    生後，經告訴人乙○○向臺中市警察局第二分局立人派出所提出告訴後，被告壬○○、辛○○、丙○○竟與其餘不詳男子基於犯意聯絡，強押告訴人乙○○至國
    銘租賃公司簽下和解書（妨害自由部分另經臺灣臺中地方法院以八十八年度訴字
    第二四六六各判處有期徒刑十月，並經本院以九十年度上訴字第一一八九號案駁
    回上訴），亦據告訴人乙○○供明在卷，並有和解書一紙附前開偵查卷以及臺灣
    高等法院被告全國前案紀錄表一份在卷可稽。由此二案件之發生經過、原因，參
    照前開告訴人乙○○及被害人己○○所交付支票之存入兌現帳戶，足証被告壬○○、辛○○、甲○○、戊○○、丙○○、庚○○、阿威等人確有共同實際參與經
    營前開地下錢莊。
５、雖被告壬○○於偵查中稱是因在「金錢豹」飲酒認識告訴人乙○○，借給告訴人
    七、八百萬元，是純幫忙並沒收利息，告訴人乙○○做生意有賺再給他紅利，資
    金來源是他父親拿地去抵押借款（偵查卷第五八八頁）。於原審另稱錢給告訴人
    乙○○時，沒有要其開收據，只有開支票，告訴人乙○○共開了六、七張共八百
萬元之支票，但他都沒有提示，前開支票在八十六年的一次颱風淹水時都不見了
    ，告訴人乙○○共只給他五十萬元，之後因找不到告訴人乙○○，所以沒有再要
    其開票（詳見原審八十九年一月五日訊問筆錄）。惟告訴人乙○○於八十七年一
    月七日向法務部調查局臺中市調查站檢舉時，尚且不清楚被告等人之基本資料，
    僅能提供調查人員相關之電話號碼及車號（偵查卷第二一頁背面、第二二頁），
    且一度將被告辛○○誤認為被告壬○○（偵查卷第三九頁背面第四八頁），足見
    告訴人乙○○與被告壬○○等人並非熟識，被告壬○○豈有以其父親拿地去抵押
    借款之金錢借予告訴人乙○○卻未收取利息之理？況參諸前開支票兌現及流通情
    形被告壬○○、辛○○、丙○○、庚○○、甲○○、戊○○確實有收取與原本顯
    不相當之利息，而有重利之犯行。
６、辯護意旨略以：本案告訴人己○○借貸期間長達一年餘、乙○○借貸達七十七筆
    ，顯見告訴人己○○、乙○○應無所謂急迫、輕率、無經驗可言，惟按告訴人乙○○、己○○確係因急迫需款週轉而向本件被告壬○○等人借款，且告訴人乙○○、己○○於上開如事實所示之重利之情況下為支付更龐大的利息以致一再借款
，足證告訴人乙○○、己○○二人於借款之初，應係出於輕率及無經驗至明。尚
    無從以告訴人乙○○、己○○二人長期借款且借款次數多筆，認告訴人乙○○、
    己○○二人有經驗且無輕率，附予敘明。
７、本件被告壬○○、辛○○、甲○○、戊○○、丙○○、庚○○、阿威等人所經營
    之地下錢莊貸予告訴人乙○○及被害人己○○之金錢高達數千萬所已收取之利息
    亦鉅，且貸款往來時間自告訴人乙○○首次借款之八十五年五月間至被害人己○○最後借款之約八十六年八月間，前後長達一年餘，並有多個帳戶及人頭帳戶供
    經營地下錢莊存提款之用，參與人數亦多，規模甚大，顯見渠等係以重利為常業
    ，恃以營生。從而，被告等前開所辯，尚不足採。本案事證已臻明確，被告壬○○、辛○○、甲○○、戊○○、丙○○、庚○○、阿威等人常業重利犯行，均堪
    認定。
三、核被告壬○○、辛○○、甲○○、戊○○、丙○○、庚○○所為，均係犯刑法第
    三百四十五條之常業重利罪。核被告壬○○、辛○○、甲○○、戊○○、丙○○
    、庚○○與真實姓名、年籍、住所不詳之綽號「阿威」之成年男子有犯意聯絡、
    行為分擔，均為共同正犯。原審法院檢察署檢察官公訴意旨雖認趙成豪亦與本件
    被告壬○○、辛○○、甲○○、戊○○、丙○○、庚○○與真實姓名、年籍、住
    所不詳之綽號「阿威」之成年男子共同涉犯本件常業重利犯行，惟原審法院檢察
    署檢察官以本件被告趙成豪所涉本部分重利犯行，與臺灣板橋地方法院檢察署八
    十八年度偵字第一四二二○號被告趙成豪涉重利犯行有連續犯之裁判上一罪關係
    併臺灣板橋地方法院以八十八年度訴字第一二八六號案審理，惟該案經臺灣板橋
    地方法院以八十八年度訴字第一二八六號案審理後，經上訴臺灣高等法院，經臺
    灣高等法院以八十九年度上訴字第八九○號案認：「被害人乙○○於警訊指述犯
    罪行為人時，曾將辛○○之口卡片誤指為壬○○，而原指述黃明德係同案共犯，
    惟經警方提示黃明德所有車號ＨＶ─七七六九自小客車，並非其所指稱之車號Ｈ
    Ｂ─七七六九時，則又改稱黃明德非該地下錢莊之成員云云（臺灣臺中地方法院
    檢察署八十八年偵字第五七二三號，第四○頁、第六八頁），前後指述不一，已
    非無疑，再於檢察官偵訊問：「借錢拿給你的有誰？」時，被害人乙○○並未述
    及被告趙成豪（同上偵卷，第五九一頁），而至移送臺灣板橋地方法院檢察署審
    訊時，始翻異前述，則益見其瑕疵。而另一被害人己○○雖於八十七年九月十日
    調查筆錄陳稱，趙成豪是我向地下錢莊借款時交款給我云云，惟卷中並查無被害
    人指認之口卡，已有瑕疵，且據法務部調查局臺中市調查站移請臺中地檢偵辦函
    所載『己○○現已避債國外，無法出面指認』及經本院函查住所地戶政事務所並
    合法傳訊無果之情形觀之，自難單憑被害人己○○之一次指述，遽為被告不利之
    認定。此外遍查移送併辦卷證，復查無有關趙成豪帳戶之相關資料或其涉及該案
    之資金流程，故移送併辦被告涉嫌臺中重利案之犯行尚屬不能證明，因移送併辦
    認與前揭有罪以重利為常業部分，有連續犯之裁判上一罪關係，爰不另為無罪之
    諭知。」等語，有臺灣高等法院被告趙成豪全國前案紀錄表及臺灣高等法院八十
    九年度上訴字第八九○號判決各一份附卷可憑，從而本件原審法院檢察署檢察官
    公訴意旨雖認趙成豪與本件被告壬○○、辛○○、甲○○、戊○○、丙○○、庚○○與真實姓名、年籍、住所不詳之綽號「阿威」之成年男子共同涉犯本件常業
    重利犯行，即屬無據，附予敘明。又原審法院檢察署檢察官公訴意旨認告訴人己○○係自八十五年九、十月間起，前後約一年向被告壬○○等人所經營之地下錢
    莊借錢，且已支付利息二千萬元，惟依法務部調查局八十九年二月二十三日八十
    九中法字第二００號函暨所附往來明細資料一份所示，己○○所開立之支票係自
    八十六年一月間起至八十六年八月間止，匯入如事實欄所示之支票，是原審法院
    檢察署檢察官公訴意旨超出八十六年一月間起至八十六年八月間止以及事實欄所
    示之己○○所開立之票據以外之時間及金額，顯均無其他積極證據足資證明被告
    壬○○、辛○○、甲○○、戊○○、丙○○、庚○○就此部分亦涉有常業重利犯
    行，爰就此部分均不另為無罪之諭知，併此敘明。原審判決認被告壬○○、辛○○、甲○○、戊○○、丙○○、庚○○罪證明確予以論罪科刑固非無見，惟按
    、原審法院檢察署檢察官認定趙成豪係共犯，原審未予認定趙成豪係共犯，惟未
    為任何說明及附理由指摘原審法院檢察署檢察官認定趙成豪係共犯有誤，亦即不
    附理由未予認定趙成豪係共犯，顯有未洽。、又原審判決認僅憑告訴人己○○
    之指述認定己○○自八十五年九、十月間起，前約向被告壬○○等人所經營之地
    下錢莊借錢，惟依法務部調查局八十九年二月二十三日八十九中法字第二００號
    函暨所附往來明細資料一份所示，己○○所開立之支票係自八十六年一月間起至
    八十六年八月間止，匯入如事實欄所示之支票，原審判決上開認定與事實顯有不
    符，亦有未洽。被告壬○○、辛○○、甲○○、戊○○、丙○○、庚○○等人均
    上訴否認重利犯行一致指摘原審判決不當，惟如前理由欄一之１至７所述雖均無
    理由，惟原審判決既有上開可議之處，自應由本院予以撤銷改判。爰分別審酌被
    告辛○○、壬○○、甲○○、戊○○、丙○○、庚○○等人之品行、不思以正途
    營生，乘人之急迫貸以金錢而收取顯不相當之重利，使人愈陷窮困，甚且於他人
    無力清償時侵害他人之身體自由、所經營地下錢莊之規模不小，破壞金融秩序、
    被告壬○○為主要經營者，其餘僅係附和參與，及被告辛○○、壬○○、甲○○
    、戊○○、丙○○、庚○○等人犯罪後均未能坦承犯行等一切情狀，量處被告壬○○有期徒刑壹年拾月、辛○○有期徒刑壹年肆月、甲○○有期徒刑壹年肆月、
    戊○○有期徒刑壹年肆月、丙○○有期徒刑壹年肆月、庚○○有期徒刑壹年肆月
    以示懲儆。
三、又被告丙○○雖曾因犯重利罪分別經臺灣臺中地方法院於八十八年六月七日以八
    十八年度易字第七一八號處有期徒刑月，如易科罰金以佰元折算壹日，並於
    八十八年七月十二日確定，而甲○○亦曾因犯妨害自由、重利等罪，臺灣嘉義地
    方法院八十七年度易字第二八六號判處有期徒刑四月，如易科罰金以佰元折算
    壹日確定，並於八十七年五月十二日確定，有臺灣高等法院被告丙○○、甲○○
    二人刑案資料查註紀錄表各一份在卷可稽。惟前開案件中被告丙○○係與不詳成
    年男子「歐博義」共同經營地下錢莊，並於八十七年五月、七月間始貸款予施儷
    今；而被告甲○○則係與車惠群在嘉義共同經營地下錢莊，並於八十七年一月八
    日貸款予李麗鳳。此二案件與本案時間相隔數月，合作經營地下錢莊之對象亦殊
    ，規模甚小，經營之地點復異，且此二案件之被告丙○○、甲○○亦僅係普通重
    利之犯意，尚難認與本案係基於同一犯罪計劃所實施具概括犯意之數行為，或同
    一常業重利之犯行，被告丙○○與被告甲○○上開經確定判決之重利案件，與本
    件常業重利，顯均係各別起意犯之，二者間並無裁判上一罪關係或實質上一罪之
    關係，併此敘明。
五、據上論斷，應依刑事訴訟法第三百六十九條第一項前段、第三百六十四條、第二
    百九十九條第一項前段，刑法第二十八條、第三百四十五條，罰金罰鍰提高標準
    條例第一條前段，判決如主文。
本案經檢察官丁○○到庭執行職務
中     華     民     國      九十一       年      七      月     十八　日
                                   臺灣高等法院臺中分院刑事第三庭
                                         審判長法　官
                                               法　官
                                               法　官
得上訴
右正本證明與原本無異。
如不服本判決應於收受送達後十日內向本院提出上訴書狀，其未述上訴之理由者並
得於提起上訴後十日內向本院補提理由書（均須按他造當事人之人數附繕本）。
附錄論罪科刑法條
中華民國刑法第三百四十五條
 (常業重利罪)
以犯前條之罪為常業者，處五年以下有期徒刑，得併科三千元以下罰金。
附表：
┌──┬─────┬──────────┬───────────┐
│編號│  戶  名  │  行            庫  │  帳              號  │
├──┼─────┼──────────┼───────────┤
│一  │  辛○○  │第七商業銀行水湳分行│八三八一之七          │
├──┼─────┼──────────┼───────────┤
│二  │  丙○○  │合作金庫北屯支庫    │四一三五四之七        │
├──┼─────┼──────────┼───────────┤
│三  │  庚○○  │仝            右    │四一三一五六          │
├──┼─────┼──────────┼───────────┤
│四  │  戊○○  │臺中市第六信用合作社│一二五０一一          │
│    │          │北屯分社            │                      │
├──┼─────┼──────────┼───────────┤
│五  │  劉桂朋  │仝            右    │一一五二八一          │
├──┼─────┼──────────┼───────────┤
│六  │  陳慶秋  │仝            右    │一一一七六三          │
└──┴─────┴──────────┴───────────┘
